【裁判字號】    90,上易,2107
【裁判日期】    900807
【裁判案由】    重利
【裁判全文】
臺灣高等法院刑事判決                  九十年度上易字第二一七號
    上  訴  人  臺灣臺北地方法院檢察署檢察官
    被      告  寅 ○ ○
右上訴人因被告重利案件，不服臺灣台北地方法院八十九年度易字第三五六號，中華
民國九十年四月三日第一審判決（起訴案號：臺灣台北地方法院檢察署八十八年度偵
字第一三六三三號）提起上訴，本院判決如左︰
    主    文
上訴駁回。
    理    由
一、公訴意旨略以：寅○○任職於台北市松山區○○○路○段九號南陽旅遊公司，與
    已判決確定之馬逸謙共同基於概括犯意聯絡，自民國（下同）八十七年十一月起
    至八十八年五月七日止，以俗稱「假消費、真刷卡」方法貸款他人，先連續於報
    紙上刊登「卡．每萬元扣一百，先取款後刷卡．各種新產品．00000000
    」之廣告，招攬急需借款之人，並將該00000000號電話轉接至0000
    00000號行動電話避免追蹤，作為聯絡貸款工具，在該公司內以每萬元預扣
    八百元至一千元不等之利息後，使客戶假借購買機票、防器材等名目，以該旅
    行公司提供之刷卡機要求客戶刷卡簽帳，再扣除利息後將餘款交付，並留存客戶
    信用卡、身分証件影本為擔保，以此方式供急迫、輕率或無經驗之鄭如芳、丁○○、己○○、庚○○、癸○○、卯○○、壬○○、子○○、丙○○、巳○○、張
    志龍、辛○○、葉鐘鳴等不特定多數人借款，而取得與原本顯不相當之利息，因
    認被告寅○○涉有刑法第三百四十四條之重利罪嫌云云。
二、按犯罪事實應依証據認定之，無証據不得推定其犯罪事實；又不能証明被告犯罪
    者，應諭知無罪之判決，刑事訴訟法第一百五十四條、第三百零一條第一項前段
    分別定有明文。又被告之自白不得作為有罪判決之唯一證據；仍應調查其他必要
    之證據，以察其是否與事實相符，刑事訴訟法第一百五十六條第二項亦有明文。
三、本件公訴意旨認被告寅○○涉有重利罪嫌，無非以同案被告馬逸謙曾於警訊中供
    承曾指示寅○○在其不在時交付現款予前來刷卡之客戶，及經證人鄭如芳、丁○○、己○○、庚○○、癸○○、卯○○、壬○○、子○○、丙○○、巳○○、張
    志龍、辛○○、葉鐘鳴於警訊陳明確有前往「假消費、真刷卡」以取得現款等情
    ，復有扣案之報紙廣告影本、查詢電話用戶資料通知單各一份、用戶資料二份、
    身分證影本十四張、駕照影本四張、信用卡影本十三張、行車執照一張、讓渡切
    結書一紙在卷及商業本票十一張可供佐證為其論據。然訊之被告寅○○則堅決否
    認其有何前開重利犯行，辯稱：其僅受僱為南陽旅遊公司職員，負責販賣國內機
    票，並處理購票客戶之資料及護照，且因處理國內旅遊需要而保留客戶資料、身
    分證影本和照片，並未替馬逸謙影印客戶信用卡、身分證資料或交付現款，且南
    陽旅遊公司並未兼售消防器材，亦不知馬逸謙在公司從事地下錢莊業務等語。
四、經查：
(一)本件同案被告馬逸謙固曾於警訊中稱：「（問：寅○○是否為你地下錢莊成員之
    一？有無其他共犯？）、他只是我經營之南陽旅遊公司員工，並不知道我經營地
    下錢莊、刷卡借貸情事，我都告訴她有人刷卡後，就拿多少錢給他，她並不知情
    。沒有（共犯）。」等語（見第一三六三三號偵查卷第七頁），嗣於偵查中亦陳
    稱：「我不在時會交待她（指寅○○）把身分証影印下來，把現金拿給客人。」
    、「我在公司時我自己處理影印、現金交付之事，我不在公司時會交待寅○○處
    理。」等語（見同一偵查卷第一０六頁反面、第一０七頁），固為被告寅○○不
    利之証言，然細繹同案被告馬逸謙前開所供，被告寅○○係被告經營之南陽旅遊
    公司所僱用之職員，僅在被告馬逸謙偶有不在公司之時，承馬逸謙之指示，幫忙
    馬逸謙影印客戶資料及依指示交付現款而已，平日有關該地下錢莊相關之事項，
    則均由馬逸謙個人為之，被告寅○○對馬逸謙之兼營地下錢莊業務並不知情，是
    此，得否因被告係馬逸謙經營之南陽旅遊公司職員，偶於馬某不在公司受其指示
    為客戶資料之影印及現款之交付，即謂被告寅○○共同與馬逸謙經營該地下錢莊
    ，即非無疑。
(二)另證人即借款人丁○○、癸○○於警訊中雖供係一「陳」姓女子為渠等刷卡，交
    付現款，証人即借款人卯○○、戊○○、乙○○、甲○○亦供稱係一女子為渠等
    辦理刷卡及交付現款事務，惟証人鄭如芳、己○○、庚○○、子○○、丑○○、
    巳○○、張志龍、辛○○、辰○○、丙○○於警訊及原審審理時則均指稱係被告
    馬逸謙為其等辦理「假消費、真刷卡」等前開地下錢莊業務，至証人丁○○、癸○○、卯○○、乙○○、甲○○於原審當庭指認當庭所拍攝之被告寅○○彩色照
    片三張，則均稱渠等對被告寅○○是否即係為其等刷卡、交付現款之女子均無印
    象等語（見原審卷第四十四頁、第四十六頁、第五十八頁、第六十頁、第六十一
    頁、第七十八頁、第一一三頁。第一一四頁），足認被告寅○○並未替証人即借
    款人丁○○、癸○○、卯○○、乙○○、甲○○等辦理刷卡及交付現款行為甚明
    ，其等於警訊中指稱之「陳小姐」或某女子，應非被告寅○○亦屬顯然。
(三)被告寅○○既係被告馬逸謙經營之南陽旅遊公司員工，並負責機票販賣及客戶資
    料之登載等業務，故其於檢察官到該公司執行搜索時在該公司櫃台上執行業務，
    乃屬當然之舉，洵難因檢察官搜索時被告寅○○人在櫃台即指其與馬逸謙共犯重
    利犯行。又被告馬逸謙為南陽旅遊公司負責人，被告寅○○在其偶有不在公司之
    際，受馬逸謙指示為客戶辦理影印資料、收付款項行為，亦係基於部屬受負責人
    指揮辦理業務之行為，且被告寅○○僅係負責機票之販售及客戶資料之登載，並
    未如借款人等所稱另有販售防盜器材、錄影器材、攝影器材等行為，尚難僅因被
    告寅○○基於職務關係受僱而受指示辦理影印資料、收付款項等行為，即遽指其
    與被告馬逸謙就重利犯行，有犯意聯絡及行為分擔，益証同案被告馬逸謙所稱被
    寅○○對其經營地下錢莊乙事為不知情等語為可信。
五、綜上所論，足徵被告寅○○所辯尚堪採信，此外，復查無其他積極証據資証明被
    告有何公訴意旨所指重利犯行，其犯罪自屬不能証明，原審依調查証據所得，並
    綜理全案辯論意旨，而為被告寅○○無罪之諭知，依法洵無違誤，本件檢察官上
    訴意旨仍執陳詞指摘原判決失當，為無理由，應駁回其上訴。
六、據上論斷，應依刑事訴訟法第三百六十八條，判決如主文。
本案經檢察官張秋雲到庭執行職務。
中      華      民      國     九十     年    八      月        七      日
                            臺灣高等法院刑事第十六庭
                                審判長法  官  許  增  男
                                      法  官  蔡  彩  貞
                                      法  官  黃  鴻  昌
右正本證明與原本無異。
不得上訴。
                                      書記官  黃  千  鶴
中      華      民      國     九十     年    八      月        七      日


司法院資訊處製作；財團法人民間司法改革基金會備份。
